ACORDAO-COMPLETO-2348208

ACÓRDÃO 2682/2019 ATA 8/2019 - PRIMEIRA CÂMARA

VISTOS, relatados e discutidos estes autos de tomada de contas especial, instaurada em razão da não comprovação da regular aplicação de recursos federais repassados ao município de Uruçuí/PI, ao longo do exercício de 2012, no âmbito do Programa Nacional de Alimentação Escolar (PNAE) ,
ACORDAM os Ministros do Tribunal de Contas da União, reunidos em sessão da 1ª Câmara, diante das razões expostas pelo relator, em:
9.1. julgar irregulares as contas do sr. Valdir Soares da Costa, condenando-o ao pagamento das quantias abaixo discriminadas, com a incidência dos devidos encargos legais, calculados a partir das datas correspondentes até o efetivo recolhimento, na forma da legislação em vigor, nos termos dos arts. 1°, inciso I, 16, inciso III, alíneas “a” e “c”, 19 e 23, inciso III, da Lei 8.443/1992:
	Data
	Valor Original (R$) 

	26/03/2012
	3.078,00

	26/03/2012
	24,00

	26/03/2012
	19.554,00

	26/03/2012
	5.448,00

	30/03/2012
	19.554,00

	30/03/2012
	5.448,00

	30/03/2012
	24,00

	30/03/2012
	3.078,00

	26/04/2012
	24,00

	26/04/2012
	5.448,00

	26/04/2012
	19.554,00

	26/04/2012
	3.078,00

	31/05/2012
	5.448,00

	31/05/2012
	19.554,00

	31/05/2012
	24,00

	31/05/2012
	3.078,00

	29/06/2012
	19.554,00

	29/06/2012
	9.080,00

	29/06/2012
	40,00

	29/06/2012
	3.078,00

	13/07/2012
	2.400,00

	13/07/2012
	2.400,00

	13/07/2012
	2.400,00

	13/07/2012
	2.400,00

	13/07/2012
	2.400,00

	31/07/2012
	7.644,00

	31/07/2012
	9.080,00

	31/07/2012
	3.078,00

	31/07/2012
	40,00

	31/07/2012
	19.554,00

	31/08/2012
	7.644,00

	31/08/2012
	19.554,00

	31/08/2012
	40,00

	31/08/2012
	3.078,00

	31/08/2012
	9.080,00

	28/09/2012
	19.554,00

	28/09/2012
	3.078,00

	28/09/2012
	40,00

	28/09/2012
	9.080,00

	28/09/2012
	7.644,00

	31/10/2012
	7.644,00

	31/10/2012
	19.554,00

	31/10/2012
	9.080,00

	31/10/2012
	3.078,00

	31/10/2012
	40,00

	30/11/2012
	3.078,00

	30/11/2012
	9.080,00

	30/11/2012
	7.644,00

	30/11/2012
	40,00

	30/11/2012
	19.554,00

9.2. fixar o prazo de 15 (quinze) dias, a contar da data da notificação, para que o responsável comprove, perante o Tribunal, o recolhimento das referidas quantias aos cofres do Fundo Nacional de Desenvolvimento da Educação (FNDE) , nos termos do art. 23, inciso III, alínea “a”, da Lei 8.443/1992, c/c o art. 214, inciso III, alínea “a”, do Regimento Interno do TCU (RI/TCU) ;
9.3. aplicar ao sr. Valdir Soares da Costa a multa prevista no art. 57 da Lei 8.443/1992, no valor de R$ 57.000,00 (cinquenta e sete mil reais) , fixando o prazo de 15 (quinze) dias, a contar da data da notificação, para que o responsável comprove, perante o Tribunal (art. 214, inciso III, alínea “a”, e 269 do RI/TCU) , seu recolhimento aos cofres do Tesouro Nacional, atualizada monetariamente, quando paga após o vencimento, desde a data de prolação deste acórdão até a do efetivo recolhimento, na forma da legislação em vigor; 
9.4. autorizar a cobrança judicial das dívidas, caso não atendidas as notificações, nos termos do art. 28, inciso II, da Lei 8.443/1992;
9.5. autorizar, desde já, caso requerido, o parcelamento das dívidas em até 36 (trinta e seis) parcelas mensais e consecutivas, alertando o responsável de que a falta de pagamento de qualquer parcela importará no vencimento antecipado do saldo devedor, nos termos do art. 26 da Lei 8.443/1992, c/c o art. 217 do RI/TCU;
9.6. dar ciência deste acórdão ao Fundo Nacional de Desenvolvimento da Educação e à Procuradoria da República no Estado do Piauí, nos termos do art. 16, § 3º, da Lei 8.443/1992.

Tomada de Contas Especial instaurada pelo Fundo Nacional de Desenvolvimento da Educação em face da ausência de prestação de contas dos recursos repassados ao Município de Uruçuí/PI, no ano de 2012, no âmbito do Programa Nacional de Alimentação Escolar.

Primeira Câmara

Prefeitura Municipal de Uruçuí - PI.

3. Interessados/Responsáveis:
3.1. Interessado: Fundo Nacional de Desenvolvimento da Educação (00.378.257/0001-81)
3.2. Responsável: Valdir Soares da Costa (XXX.863.073-XX).

13.1. Ministros presentes: Walton Alencar Rodrigues (Presidente), Benjamin Zymler (Relator), Bruno Dantas e Vital do Rêgo.

BENJAMIN ZYMLER

Adoto como relatório, com os ajustes de forma pertinentes, a instrução elaborada no âmbito da Secretaria de Controle Externo de Tomada de Contas Especial (Secex-TCE) , a qual contou com a anuência dos dirigentes da unidade técnica e da representante do Ministério Público nos autos:
“INTRODUÇÃO
1.	Cuidam os autos de tomada de contas especial instaurada pelo Fundo Nacional de Desenvolvimento da Educação - FNDE, em desfavor do Sr. Valdir Soares da Costa, ex-Prefeito, em razão da omissão no dever de prestar contas do Programa Nacional de Alimentação Escolar – PNAE, relativas aos recursos transferidos em 2012 ao município de Uruçuí/PI.
1.1.	O PNAE tem como objetivo a aquisição exclusiva de gêneros alimentícios, em caráter complementar, para atendimento dos alunos matriculados em creches, pré-escolas e em escolas do ensino fundamental das redes federal, estadual, municipal e do Distrito Federal, inclusive as indígenas e as localizadas em áreas remanescentes de quilombos, e, excepcionalmente, aquelas qualificadas como entidades filantrópicas ou por elas mantidas.
HISTÓRICO	
2.	De acordo com os extratos de peças 3 e 6 e Relatório de Tomada de Contas Especial 249/2017-DIREC/COTCE/CGCAP/DIFIN/FNDE/MEC de peça 15, o FNDE transferiu em 2012 para execução do PNAE no município de Uruçuí/PI a importância de R$ 353.148,00.
3.	Foi emitida a Informação nº 443/2017 (peça 7) , Parecer 2094/2017 (peça 12) e Termo de Instauração de TCE 245 (peça 1) que concluíram pela omissão no dever de prestar contas do PNAE/2012, cujos recursos foram repassados ao Município de Uruçuí/PI, sob a responsabilidade do Sr. Valdir Soares da Costa, ex-Prefeito (gestão 2009-2012) . Nesse mesmo sentido foi a conclusão do Relatório de Tomada de Contas Especial 249/2017-DIREC/COTCE/CGCAP/DIFIN/FNDE/MEC de peça 15.
4.	O Sr. Valdir Soares da Costa foi notificado pelo ofício de peça 8, p. 2-3 (AR de peça 9, p. 3) .
5.	O Relatório e o Certificado de Auditoria, além do Parecer do Dirigente do Órgão de Controle Interno, todos de nº 953/2017, foram unânimes em concluir pela irregularidade das contas (peças 16-18) . O Pronunciamento Ministerial também se coaduna aos pareceres anteriores (peça 19) .
6.	Na instrução inicial (peça 22) , analisando-se os documentos nos autos, concluiu-se pela necessidade de realização de citação e audiência do Sr. Valdir Soares da Costa:
6.1.	Citação:
Ocorrência: não comprovação da boa e regular aplicação dos recursos federais repassados ao município de Uruçuí/PI em 2012, à conta do Programa Nacional de Alimentação Escolar – PNAE, em razão da omissão no dever de prestar contas no prazo legal, contrariando a Resolução CD/FNDE 38, de 16/7/2009:
	Data
	Valor (R$) 

	26/03/2012
	3.078,00

	26/03/2012
	24,00

	26/03/2012
	19.554,00

	26/03/2012
	5.448,00

	30/03/2012
	19.554,00

	30/03/2012
	5.448,00

	30/03/2012
	24,00

	30/03/2012
	3.078,00

	26/04/2012
	24,00

	26/04/2012
	5.448,00

	26/04/2012
	19.554,00

	26/04/2012
	3.078,00

	31/05/2012
	5.448,00

	31/05/2012
	19.554,00

	31/05/2012
	24,00

	31/05/2012
	3.078,00

	29/06/2012
	19.554,00

	29/06/2012
	9.080,00

	29/06/2012
	40,00

	29/06/2012
	3.078,00

	13/07/2012
	2.400,00

	13/07/2012
	2.400,00

	13/07/2012
	2.400,00

	13/07/2012
	2.400,00

	13/07/2012
	2.400,00

	31/07/2012
	7.644,00

	31/07/2012
	9.080,00

	31/07/2012
	3.078,00

	31/07/2012
	40,00

	31/07/2012
	19.554,00

	31/08/2012
	7.644,00

	31/08/2012
	19.554,00

	31/08/2012
	40,00

	31/08/2012
	3.078,00

	31/08/2012
	9.080,00

	28/09/2012
	19.554,00

	28/09/2012
	3.078,00

	28/09/2012
	40,00

	28/09/2012
	9.080,00

	28/09/2012
	7.644,00

	31/10/2012
	7.644,00

	31/10/2012
	19.554,00

	31/10/2012
	9.080,00

	31/10/2012
	3.078,00

	31/10/2012
	40,00

	30/11/2012
	3.078,00

	30/11/2012
	9.080,00

	30/11/2012
	7.644,00

	30/11/2012
	40,00

	30/11/2012
	19.554,00

Condutas: o gestor deu causa à não comprovação da boa e regular dos recursos, uma vez que deixou de prestar contas, cujo prazo se encerrou no dia 30/04/2013, contrariando o disposto no parágrafo único do art. 70 da CF, quando deveria ter apresentado o processo de prestação de contas no prazo máximo previsto.
6.2.	Audiência: omissão no dever de prestar contas dos recursos federais recebidos, no âmbito do Programa Nacional de Alimentação Escolar - PNAE, no exercício de 2012, cujo prazo encerrou-se em 30/4/2013, na gestão, portanto, do prefeito sucessor, pois o responsável não prestou contas e nem disponibilizou a documentação necessária para que seu sucessor a prestasse.
7.	Em cumprimento ao Despacho do Exmo. Ministro Relator (peça 25) foram efetuadas a citação e a audiência do responsável, nos moldes adiante:
	Ofício
	Data do ofício
	Data de Recebimento 
	Nome do Recebedor 
	Observação
	Fim do Prazo para defesa

	0817/2018-TCU/SECEX-TCE (peça 26) 
	27/7/2018
	28/12/2018 (vide AR de peça 27) 
	Benedita Maria da Costa Silva
	Ofício recebido no endereço do responsável, conforme pesquisa de endereço no Sistema da Receita Federal (peça 20) .
	13/1/2019

8.	Transcorrido o prazo regimental, o Sr. Valdir Soares da Costa permaneceu silente, devendo ser considerado revel, nos termos do art. 12, § 3º, da Lei 8.443/1992.
EXAME TÉCNICO
Da validade das notificações
9.	Preliminarmente, cumpre tecer breves considerações sobre a forma como são realizadas as comunicações processuais no TCU. A esse respeito, destacam-se o art. 179 do Regimento Interno e o art. 4º, inciso III, § 1º, da Resolução TCU 170/2004, in verbis:
‘Art. 179. A citação, a audiência ou a notificação, bem como a comunicação de diligência, farse-ão:
I - mediante ciência da parte, efetivada por servidor designado, por meio eletrônico, fac-símile, telegrama ou qualquer outra forma, desde que fique confirmada inequivocamente a entrega da comunicação ao destinatário;
II - mediante carta registrada, com aviso de recebimento que comprove a entrega no endereço do destinatário;
III - por edital publicado no Diário Oficial da União, quando o seu destinatário não for localizado.’
‘Art. 3º As comunicações serão dirigidas ao responsável, ou ao interessado, ou ao dirigente de órgão ou entidade, ou ao representante legal ou ao procurador constituído nos autos, com poderes expressos no mandato para esse fim, por meio de:
I - correio eletrônico, fac-símile ou telegrama;
II - servidor designado;
III - carta registrada, com aviso de recebimento;
IV - edital publicado no Diário Oficial da União, quando o seu destinatário não for localizado, nas hipóteses em que seja necessário o exercício de defesa.
............................................................................................................................................
Art. 4º. Consideram-se entregues as comunicações:
I - efetivadas conforme disposto nos incisos I e II do artigo anterior, mediante confirmação da ciência do destinatário;
II - realizadas na forma prevista no inciso III do artigo anterior, com o retorno do aviso de recebimento, entregue comprovadamente no endereço do destinatário;
III - na data de publicação do edital no Diário Oficial da União, quando realizadas na forma prevista no inciso IV do artigo anterior.
§ 1º O endereço do destinatário deverá ser previamente confirmado mediante consulta aos sistemas disponíveis ao Tribunal ou a outros meios de informação, a qual deverá ser juntada ao respectivo processo.’
10.	Bem se vê, portanto, que a validade da citação via postal não depende de que o aviso de recebimento seja assinado pelo próprio destinatário da comunicação, o que dispensa, no caso em tela, a entrega do AR em ‘mão própria’. A exigência da norma é no sentido de o Tribunal verificar se a correspondência foi entregue no endereço correto, residindo aqui a necessidade de certeza inequívoca. 
11.	Não é outra a orientação da jurisprudência do TCU, conforme se verifica dos julgados a seguir transcritos:
‘São válidas as comunicações processuais entregues, mediante carta registrada, no endereço correto do responsável, não havendo necessidade de que o recebimento seja feito por ele próprio’ (Acórdão 3648/2013-TCU-Segunda Câmara, Relator Ministro JOSÉ JORGE) .
‘É prescindível a entrega pessoal das comunicações pelo TCU, razão pela qual não há necessidade de que o aviso de recebimento seja assinado pelo próprio destinatário. Entregandose a correspondência no endereço correto do destinatário, presume-se o recebimento da citação’ (Acórdão 1019/2008-TCU-Plenário, Relator Ministro BENJAMIN ZYMLER) .
‘As comunicações do TCU, inclusive as citações, deverão ser realizadas mediante Aviso de Recebimento - AR, via Empresa Brasileira de Correios e Telégrafos, bastando para sua validade que se demonstre que a correspondência foi entregue no endereço correto’ (Acórdão 1526/2007-TCU-Plenário, Relator Ministro AROLDO CEDRAZ) .
12.	A validade do critério de comunicação processual do TCU foi referendada pelo Supremo Tribunal Federal, nos termos do julgamento do MS-AgR 25.816/DF, por meio do qual se afirmou a desnecessidade da ciência pessoal do interessado, entendendo-se suficiente a comprovação da entrega do ‘AR’ no endereço do destinatário:
‘EMENTA: AGRAVO REGIMENTAL. MANDADO DE SEGURANÇA. DESNECESSIDADE DE INTIMAÇÃO PESSOAL DAS DECISÕES DO TRIBUNAL DE CONTAS DA UNIÃO. ART. 179 DO REGIMENTO INTERNO DO TCU. INTIMAÇÃO DO ATO IMPUGNADO POR CARTA REGISTRADA, INICIADO O PRAZO DO ART. 18 DA LEI Nº 1.533/51 DA DATA CONSTANTE DO AVISO DE RECEBIMENTO. DECADÊNCIA RECONHECIDA. AGRAVO IMPROVIDO.
O envio de carta registrada com aviso de recebimento está expressamente enumerado entre os meios de comunicação de que dispõe o Tribunal de Contas da União para proceder às suas intimações.
O inciso II do art. 179 do Regimento Interno do TCU é claro ao exigir apenas a comprovação da entrega no endereço do destinatário, bastando o aviso de recebimento simples.’
13.	A citação do Sr. Valdir Soares da Costa foi realizada por meio do Ofício 0817/2018-TCU/Secex-TCE (peça 22) , com ciência em 28/12/2018, conforme aviso de recebimento inserido à peça 25. Em que pese o referido aviso de recebimento ter sido assinado por pessoa estranha aos autos, esse fato, por si só, não invalida a notificação dirigida ao responsável, uma vez que o art. 179, inciso II, do RI/TCU estabelece que as comunicações processuais far-se-ão mediante carta registrada, com aviso de recebimento que comprove a entrega no endereço do destinatário.
14.	No caso concreto, a citação e a audiência foram encaminhadas ao endereço constante da base de dados CPF da Receita Federal (peça 20) , razão pela qual considera-se como correto o endereço para onde foi enviado o ofício.
15.	Nos processos do TCU, a revelia não leva à presunção de que seriam verdadeiras todas as imputações levantadas contra os responsáveis, diferentemente do que ocorre no processo civil, em que a revelia do réu opera a presunção da verdade dos fatos narrados pelo autor. Dessa forma, a avaliação da responsabilidade do agente não pode prescindir da prova existente no processo ou para ele carreada. 
16.	Ao não apresentar sua defesa, o responsável deixou de produzir prova da regular aplicação dos recursos sob sua responsabilidade, em afronta às normas que impõem aos gestores públicos a obrigação legal de, sempre que demandados pelos órgãos de controle, apresentar os documentos que demonstrem a correta utilização das verbas públicas, a exemplo do contido no art. 93 do Decreto-Lei 200/67: ‘Quem quer que utilize dinheiros públicos terá de justificar seu bom e regular emprego na conformidade das leis, regulamentos e normas emanadas das autoridades administrativas competentes.’ 
17.	Ainda que as alegações de defesa não tenham sido apresentadas, considerando o princípio da verdade real que rege esta Corte, procurou-se buscar, em manifestações dos responsáveis na fase interna desta Tomada de Contas Especial, se havia algum argumento que pudesse ser aproveitado a seu favor. 
18.	No entanto, o responsável não se manifestou na fase interna, não havendo, assim, nenhum argumento que possa vir a ser analisado e posteriormente servir para afastar as irregularidades apontadas, conforme Relatório de Tomada de Contas Especial 249/2017-DIREC/COTCE/CGCAP/DIFIN/FNDE/MEC de peça 15.
CONCLUSÃO
19.	Vale ressaltar que a pretensão punitiva do TCU, conforme Acórdão 1441/2016-TCU-Plenário, que uniformizou a jurisprudência acerca dessa questão, subordina-se ao prazo geral de prescrição indicado no art. 205 do Código Civil, que é de 10 anos, contado da data de ocorrência da irregularidade sancionada, nos termos do art. 189 do Código Civil, sendo este prazo interrompido pelo ato que ordenar a citação, a audiência ou a oitiva do responsável. No caso em exame, não ocorreu a prescrição, uma vez que a omissão da prestação de contas ocorreu em 30/4/2013 e o ato de ordenação da citação ocorreu em 6/6/2018.
20.	Em se tratando de processo em que a parte interessada não se manifestou acerca das irregularidades imputadas, não há elementos para que se possa efetivamente aferir e reconhecer a ocorrência de boa-fé na conduta dos responsáveis, podendo este Tribunal, desde logo, proferir o julgamento de mérito pela irregularidade das contas, conforme os termos dos §§ 2º e 6º do art. 202 do Regimento Interno do TCU (Acórdão 2064/2011-TCU-Primeira Câmara, relator Min. Ubiratan Aguiar; 6.182/2011-1ª Câmara, relator Min. Weber de Oliveira; 4.072/2010-1ª Câmara, relator Min. Valmir Campelo; 1.189/2009-1ª Câmara, relator Min. Marcos Bemquerer; 731/2008-Plenário, relator Min. Aroldo Cedraz) .
21.	Dessa forma, o responsável deve ser considerado revel, nos termos do art. 12, § 3º, da Lei 8.443/1992, devendo as contas serem julgadas irregulares, condenando-o ao débito apurado e aplicando-lhe a multa prevista no art. 57/58 da Lei 8.443/1992.
PROPOSTA DE ENCAMINHAMENTO
22.	Diante do exposto, submetemos os autos à consideração superior, propondo ao Tribunal:
22.1.	considerar revel o Sr. Valdir Soares da Costa, Prefeito de Uruçuí/PI (gestão 2009-2012) , para todos os efeitos, dando-se prosseguimento ao processo, com fulcro no art. 12, § 3º, da Lei 8.443/92;
22.2.	julgar irregulares, nos termos dos arts. 1º, inciso I, 16, inciso III, alínea ‘a’, § 2º, da Lei 8.443/92, c/c os arts. 19 e 23, inciso III, da mesma Lei e com os arts. 1º, inciso I, 209, inciso III, 210 e 214, inciso III, do Regimento Interno/TCU, as contas do Sr. Valdir Soares da Costa, condenando-o ao pagamento das importâncias a seguir especificadas, atualizadas monetariamente e acrescidas dos juros de mora, calculadas a partir das datas discriminadas até a data da efetiva quitação do débito, fixando-lhe o prazo de quinze dias para que comprove, perante o Tribunal, o recolhimento das referidas quantias aos cofres do Fundo Nacional de Desenvolvimento da Educação - FNDE, nos termos do art. 23, inciso III, alínea ‘a’, da citada Lei:
	Data
	Valor (R$) 

	26/03/2012
	3.078,00

	26/03/2012
	24,00

	26/03/2012
	19.554,00

	26/03/2012
	5.448,00

	30/03/2012
	19.554,00

	30/03/2012
	5.448,00

	30/03/2012
	24,00

	30/03/2012
	3.078,00

	26/04/2012
	24,00

	26/04/2012
	5.448,00

	26/04/2012
	19.554,00

	26/04/2012
	3.078,00

	31/05/2012
	5.448,00

	31/05/2012
	19.554,00

	31/05/2012
	24,00

	31/05/2012
	3.078,00

	29/06/2012
	19.554,00

	29/06/2012
	9.080,00

	29/06/2012
	40,00

	29/06/2012
	3.078,00

	13/07/2012
	2.400,00

	13/07/2012
	2.400,00

	13/07/2012
	2.400,00

	13/07/2012
	2.400,00

	13/07/2012
	2.400,00

	31/07/2012
	7.644,00

	31/07/2012
	9.080,00

	31/07/2012
	3.078,00

	31/07/2012
	40,00

	31/07/2012
	19.554,00

	31/08/2012
	7.644,00

	31/08/2012
	19.554,00

	31/08/2012
	40,00

	31/08/2012
	3.078,00

	31/08/2012
	9.080,00

	28/09/2012
	19.554,00

	28/09/2012
	3.078,00

	28/09/2012
	40,00

	28/09/2012
	9.080,00

	28/09/2012
	7.644,00

	31/10/2012
	7.644,00

	31/10/2012
	19.554,00

	31/10/2012
	9.080,00

	31/10/2012
	3.078,00

	31/10/2012
	40,00

	30/11/2012
	3.078,00

	30/11/2012
	9.080,00

	30/11/2012
	7.644,00

	30/11/2012
	40,00

	30/11/2012
	19.554,00

22.3.	aplicar ao Sr. Valdir Soares da Costa a multa prevista no art. 57 da Lei 8.443/92, c/c o art. 267 do RI/TCU, fixando-lhe o prazo de quinze dias, a contar da notificação, para que comprove, perante o Tribunal (art. 214, III, ‘a’, do Regimento Interno do TCU) , o recolhimento da dívida aos cofres do Tesouro Nacional, atualizada monetariamente desde a data do acórdão que vier a ser proferido por este Tribunal até a do efetivo recolhimento, se paga após o vencimento, na forma da legislação em vigor;
22.4.	autorizar, desde logo, a cobrança judicial das dívidas, caso não atendida a notificação, na forma do disposto no art. 28, inciso II, da Lei 8.443/92;
22.5.	autorizar também, desde logo, se requerido, com fundamento no art. 28, inciso I, da Lei 8.443/1992, c/c o art. 217, §§ 1º e 2º, do Regimento Interno, o parcelamento da dívida em até 36 parcelas, incidindo sobre cada parcela, corrigida monetariamente, os correspondentes acréscimos legais, fixando-lhe o prazo de quinze dias, a contar do recebimento da notificação, para comprovar perante o Tribunal o recolhimento da primeira parcela, e de trinta dias, a contar da parcela anterior, para comprovar os recolhimentos das demais parcelas, devendo incidir sobre cada valor mensal, atualizado monetariamente, os juros de mora devidos, no caso do débito, na forma prevista na legislação em vigor, alertando o responsável de que a falta de comprovação do recolhimento de qualquer parcela importará o vencimento antecipado do saldo devedor, nos termos do § 2º do art. 217 do Regimento Interno deste Tribunal;
22.6. 	encaminhar cópia da deliberação que vier a ser proferida ao Procurador-Chefe da Procuradoria da República no Estado do Piauí, nos termos do § 7º do art. 209 do Regimento Interno do TCU, para adoção das medidas que entender cabíveis, informando-lhe que o inteiro teor da deliberação poderá ser consultado no endereço http://www.tcu.gov.br/acordaos;
22.7.	enviar cópia do acórdão que vier a ser proferido ao Fundo Nacional de Desenvolvimento da Educação - FNDE e ao responsável, para ciência, informando que a deliberação, acompanhada do relatório e do voto que a fundamentarem, estará disponível para a consulta no endereço http://www.tcu.gov.br/acordaos, além de esclarecer que, caso requerido, o TCU poderá fornecer sem custos as correspondentes cópias, de forma impressa.”
É o relatório.

não há

Procuradora-Geral Cristina Machado da Costa e Silva.

TOMADA DE CONTAS ESPECIAL. RECURSOS FEDERAIS TRANSFERIDOS NO ÂMBITO DO PROGRAMA NACIONAL DE ALIMENTAÇÃO ESCOLAR (PNAE), EXERCÍCIO DE 2012. OMISSÃO NO DEVER DE PRESTAR CONTAS. CITAÇÃO E AUDIÊNCIA DO RESPONSÁVEL. REVELIA. CONTAS IRREGULARES. DÉBITO. MULTA.

TOMADA DE CONTAS ESPECIAL (TCE)

Secretaria de Controle Externo de Tomada de Contas Especial (Secex-TCE).

Em exame tomada de contas especial instaurada pelo Fundo Nacional de Desenvolvimento da Educação (FNDE) em desfavor do sr. Valdir Soares da Costa, ex-prefeito de Uruçuí/PI (gestão 2009-2012) , em face da omissão do responsável no dever de prestar contas dos recursos federais – no montante nominal de R$ 353.148,00 (v. ordens bancárias à peça 3) – repassados à municipalidade, ao longo de 2012, no âmbito do Programa Nacional de Alimentação Escolar (PNAE) .
2.	Devidamente notificado a respeito, o sr. Valdir Soares da Costa não se manifestou.
3.	Instruindo os autos, a Secretaria de Controle Externo de Tomada de Contas Especial (Secex-TCE) , tendo por configurada a revelia do ex-prefeito, propugna o julgamento pela irregularidade das contas, com a condenação em débito e a aplicação de multa ao responsável.
4.	O Ministério Público põe-se de acordo.
5.	Acompanho os pareceres técnicos, por seus fundamentos, transcritos no relatório precedente.
6.	Nos termos dos arts. 70, parágrafo único, da Constituição Federal e 93 do Decreto-Lei 200/1967, quem quer que utilize, arrecade, guarde, gerencie ou administre dinheiros públicos deve comprovar sua boa e regular aplicação, mediante processo formal de prestação de contas. Inadimplida a obrigação, opera-se a legítima presunção de desvio dos valores, circunstância que sujeita o gestor faltoso às cominações previstas na legislação de regência.
7.	Na hipótese dos autos, caracterizada a omissão do sr. Valdir Soares da Costa em seu dever legal de prestar contas dos recursos do PNAE transferidos ao município de Uruçuí/PI em 2012, e, assim, não comprovada a correta aplicação dos haveres públicos confiados à sua administração, impõe-se o julgamento pela irregularidade desta TCE, como sugerem os pareceres, com a condenação em débito do ex-prefeito. Impõe-se, também, a aplicação de multa ao responsável, a qual, dadas a gravidade da falta e as balizas fixadas no art. 57 da Lei 8.443/1992, arbitro em R$ 57.000,00 (cerca de 10% do valor atualizado do débito) .
8.	Diante do exposto, voto no sentido de que este Colegiado adote a deliberação que ora submeto à sua apreciação.
TCU, Sala das Sessões Ministro Luciano Brandão Alves de Souza, em 26 de março de 2019.
BENJAMIN ZYMLER 
Relator